ACORDAO-COMPLETO-2382783

ACÓRDÃO 1236/2020 ATA 4/2020 - PRIMEIRA CÂMARA

VISTOS, relatados e discutidos estes autos em que se aprecia recurso de reconsideração interposto por Jorge Luiz Lobo Rosa contra o Acórdão 8539/2017-TCU-Primeira Câmara, por meio do qual o Tribunal julgou irregulares suas contas, cominou-lhe débito de R$ 99.260,00 e imputou-lhe multa de R$ 10.000,00;
ACORDAM os Ministros do Tribunal de Contas da União, reunidos em Sessão da Primeira Câmara, diante das razões expostas pelo Relator, em:
9.1. com fundamento no arts. 32, inciso I, e 33 da Lei 8.443/1992, conhecer e negar provimento ao presente recurso de reconsideração;
9.2. dar ciência deste acórdão ao recorrente.

Recurso de reconsideração interposto por Jorge Luiz Lobo Rosa (peça 36) contra o Acórdão 8.539/2017-TCU-1ª Câmara, por meio do qual o Tribunal julgou irregulares suas contas, cominou-lhe débito de R$ 99.260,00 e imputou-lhe multa de R$ 10.000,00.

Primeira Câmara

Município de Uauá - BA.

3. Recorrente: Jorge Luiz Lobo Rosa (XXX.138.175-XX).

13.1. Ministros presentes: Walton Alencar Rodrigues (Presidente) e Bruno Dantas (Relator).
13.2. Ministros-Substitutos convocados: Marcos Bemquerer Costa e André Luís de Carvalho.
13.3. Ministro-Substituto presente: Augusto Sherman Cavalcanti.

BRUNO DANTAS

Ministro-Substituto Augusto Sherman Cavalcanti.

Cuidam os autos de recurso de reconsideração interposto por Jorge Luiz Lobo Rosa (peça 36) contra o Acórdão 8539/2017-TCU-Primeira Câmara.
A tomada de constas especial que deu origem a estes autos foi instaurada pelo Ministério do Turismo em razão da impugnação parcial das despesas relativas ao Convênio 558/2010, Siconv 736293/2010, celebrado entre aquele ministério e o Município de Uauá/BA, com vistas à realização do evento denominado "Festa do Interior de Uauá", mediante a transferência de recursos federais da ordem de R$ 200.000,00, mais a contrapartida municipal.
A deliberação recorrida, relatada pelo Ministro-Substituto Augusto Sherman Cavalcanti, apresentou o seguinte teor:
"9.1. considerar revel o responsável, Jorge Luiz Lobo Rosa, com fundamento no art. 12, § 3º, da Lei 8.443/1992;
9.2. julgar irregulares as contas do responsável, Jorge Luiz Lobo Rosa, ex-Prefeito do Município de Uauá/BA, com fundamento nos arts. 1º, inciso I, 16, inciso III, alíneas 'b' e 'c', 19, caput, e 23, inciso III, da Lei 8.443/1992 c/c os arts. 1º, inciso I, 109, incisos II e III, 210 e 214 do Regimento Interno/TCU, e condená-lo ao pagamento da quantia a seguir especificada, com a fixação do prazo de quinze dias a contar da notificação para que comprove, perante este Tribunal (art. 214, inciso III, alínea 'a', do Regimento Interno) , o recolhimento da dívida aos cofres do Tesouro Nacional, atualizada monetariamente e acrescida dos juros de mora, calculados a partir da data discriminada, até a data do efetivo recolhimento, na forma da legislação em vigor, abatendo-se, na oportunidade o valor já ressarcido, conforme tabela abaixo:
	VALOR ORIGINAL 
	DATA DA OCORRÊNCIA
	DÉBITO/CREDITO

	R$ 99.260,00
	24/6/2010
	Débito

	R$ 5.411,69
	20/10/2010
	Crédito

9.3. aplicar ao responsável, Jorge Luiz Lobo Rosa, ex-Prefeito do Município de Uauá/BA, a multa prevista no art. 57 da Lei 8.443/1992 c/c o art. 267 do Regimento Interno/TCU, no valor de R$ 10.000,00 (dez mil reais) , com a fixação do prazo de quinze dias, a contar da notificação, para que comprove, perante este Tribunal (art. 214, inciso III, alínea 'a', do Regimento Interno/TCU) , o recolhimento da dívida aos cofres do Tesouro Nacional, atualizada monetariamente desde a data deste acórdão até a do efetivo recolhimento, se for paga após o vencimento, na forma da legislação em vigor;
9.4. autorizar, desde logo, nos termos do art. 28, inciso II, da Lei 8.443/1992, a cobrança judicial das dívidas, caso não atendida a notificação, e
9.5. encaminhar cópia dos elementos pertinentes à Procuradoria da República no Estado da Bahia, com fundamento no art. 16, § 3º, da Lei 8.443/1992, para a adoção das providências que entender cabíveis."
Admitido o processamento do recurso, porquanto preenchidos os requisitos previstos no art. 33 da Lei 8.443/1992, conferi efeito suspensivo aos itens 9.2, 9.3 e 9.4 do acórdão recorrido em relação ao recorrente (peça 40) .
Instruído o presente feito, faço reproduzir, com os ajustes que julgo pertinentes, o exame técnico e o encaminhamento oferecidos pela Secretaria de Recursos deste Tribunal (peça 51) , que contou com a anuência do corpo diretivo da unidade (peça 52) :
 "HISTÓRICO
2. Trata-se de tomada de contas especial instaurada pelo Ministério do Turismo em razão da impugnação parcial das despesas relativas ao Convênio 558/2010, Siconv 736293/2010, celebrado entre aquele ministério e o Município de Uauá/BA, com vistas à realização do evento denominado 'Festa do interior de Uauá', mediante a transferência de recursos federais da ordem de R$ 200.000,00, mais a contrapartida municipal.
2.1. O evento em referência seria realizado com a contratação de shows de bandas e artistas, aos quais seriam devidos cachês pelas apresentações, além do custeio de infraestrutura do evento, nos termos previstos no plano de trabalho.
2.2. Por ocasião do exame da prestação de contas, o concedente questionou o convenente acerca da ausência de pesquisas sobre a compatibilidade dos cachês com os valores de mercado, bem como sobre a não contratação direta deles, preferindo a intermediação de empresa de eventos.
2.3. A Nota Técnica de Reanálise 460/2013, de 8/8/2013, apontou que não foram enviados orçamentos ou cotações prévias feitas a outras empresas ou diretamente aos artistas contratados que comprovassem que os valores pagos estavam de acordo com o então praticado no mercado, bem como não foram apresentados os comprovantes dos pagamentos efetuados aos artistas que foram contratados. Em que pese o reexame dos elementos de execução física do evento, trazidos em complemento pelo responsável, tivessem sido suficientes para saneamento das irregularidades apontadas em análise anterior das contas, restou efetivamente sem comprovação o pagamento dos cachês aos artistas, tendo sido remetidos ao órgão concedente apenas os documentos relativos ao pagamento ao intermediador.
2.4. Notificado, o prefeito responsável pelo convênio, Jorge Luiz Lobo Rosa, quedou-se inerte no que tange a tal comprovação, vindo então a ser instaurada a tomada de contas especial, que foi remetida a este Tribunal.
2.5. No âmbito do TCU, o responsável foi devidamente citado e, em que pese haver tomado conhecimento dos fatos imputados, o responsável, após comparecer aos autos mediante representação por advogado (e obter prorrogação de prazo para manifestação) , não produziu alegações em sua defesa, tornando-se revel, nos termos do art. 12, § 3º, da Lei 8.443/1992.
2.6. Após o regular desenvolvimento do processo, houve a prolação do acórdão contra o qual se insurge o recorrente.
EXAME DE ADMISSIBILIDADE
3. Reitera-se o exame preliminar de admissibilidade (peça 38) , acolhido por despacho do Relator, Exmo. Ministro Bruno Dantas (peça 40) , que conheceu do recurso, suspendendo-se os efeitos dos itens 9.2, 9.3 e 9.4 do Acórdão 8539/2017-TCU-Primeira Câmara em relação ao recorrente, eis que preenchidos os requisitos processuais aplicáveis à espécie.
EXAME DE MÉRITO
4. Constitui objeto do presente recurso verificar se o recorrente agrega aos autos argumentos e documentos a fim de afastar o débito.
Pagamento dos artistas contratados e exclusão do débito
5. Junta aos autos declarações dos artistas Sérgio do Forró, Banda Imortal, Tinho do Acordeon, Banda Favorita, Anderson & Banda e Forró Viçoso, confirmando o recebimento dos cachês nas datas das apresentações (peça 36, p. 2) .
5.1. Tece considerações acerca dos normativos e requisitos para a instauração da Tomada de Contas Especial (peça 36, p. 2-5) e alega que o fato que ensejou a imputação de sua responsabilidade não encontra amparo em razão de ausência de substrato legal (peça 36, p. 5) .
Análise
5.2. De acordo com o plano de trabalho, seriam as seguintes ações pretendidas com o convênio em análise:
	Contratação de show artístico da Banda Imortal
	R$ 20.000,00

	Locação de gerador de energia
	R$ 17.920,00

	Locação de iluminação
	R$ 17.920,00

	Locação de palco
	R$ 29.820,00

	Locação de sonorização
	R$ 35.980,00

	Locação de telões
	R$ 9.100,00

	Contratação de show artístico de Tinho do Acordeon
	R$ 10.260,00

	Contratação de show artístico de Sérgio do Forró
	R$ 14.000,00

	Contratação de show artístico da Banda Favorita
	R$ 20.000,00

	Contratação de show artístico de Anderson & Banda
	R$ 17.000,00

	Contratação de show artístico da Banda Forró Viçoso
	R$ 18.000,00

	Total
	R$ 210.000,00

5.3. O Ministério do Turismo por meio da Nota Técnica de Reanálise 15/2012 aprovou a execução física do ajuste (peça 1, p. 87) .
5.4. A Nota Técnica de Reanálise 373/2012 destacou que a contratação dos serviços se deu por meio de pregão presencial.
5.5. Solicitou a comprovação dos valores pagos às atrações artísticas contratadas, pois esta não ocorreu diretamente ou por meio de empresário exclusivo, tendo sido contratada a empresa Vagalume Serviços e Eventos S/C Ltda. (peça 1, p. 92) .
5.6. Tal expediente ainda apresentou tabela de execução financeira do ajuste (peça 1, p. 118) , sendo que dos R$ 200.000,00 repassados pelo concedente, restou a necessidade de comprovação de R$ 96.106,37, valor este a ser deduzido de devolução de R$ 5.411,69 efetuada pelo convenente, restando assim uma despesa no valor de R$ 90.694,68 a comprovar. Por fim, esta nota técnica considerou que a prestação de contas do convênio estava parcialmente aprovada (peça 1, p. 119) .
5.7. Conforme se observa dos autos, o responsável foi ouvido em razão da não comprovação de nexo de causalidade entre parte dos recursos federais repassados e as despesas incorridas para a contratação de bandas e artistas no âmbito do Convênio 558/2010, Siconv 736293/2010 (peça 11) .
5.8. Ao presente recurso são agregadas declarações dos artistas Sérgio do Forró, Banda Imortal, Tinho do Acordeon, Banda Favorita, Zezinho da Ema, Anderson & Banda e Forró Viçoso, confirmando o recebimento dos cachês nas datas das apresentações. Não foi apresentada carta de exclusividade em prol da empresa intermediadora.
5.9. Em relação aos meios de prova apresentados, destaca-se que possuem baixa força probatória, conforme jurisprudência desta Corte de Contas. Tais provam somente a existência da declaração, mas não o fato declarado, competindo ao interessado demonstrar a veracidade do alegado (Acórdão 5407/2016-TCU-Segunda Câmara, Ministro Relator Raimundo Carreiro) .
5.10. Veja-se que o convênio expressamente previu a obrigação de o convenente de apresentar documento comprobatório do efetivo recebimento do cachê por parte dos artistas, e/ou bandas, e/ou grupos, emitido pelo contratante desses (peça 1, p. 58) , estando clara a obrigação do gestor. Não consta dos autos qualquer processo de pagamento contendo notas fiscais e recibos comprovando o pagamento aos artistas com recursos do convênio. Sobre o assunto foram destacados considerandos no Voto do acórdão combatido (peça 27, p. 2-3) :
'14. No caso concreto em exame, justamente essa comprovação foi, por duas ocasiões, exigida no instrumento jurídico de caráter cooperativo e obrigacional firmado entre concedente e convenente, ou seja, no termo do 'Convênio Mtur/MUNICIPIO DE UAUÁ-BA/Nº 736293/2010'. Duas cláusulas do referido convênio expressamente previram essa obrigação, como bem observado pela instrução técnica, e que, portanto, torna-se relevante reproduzir a seguir:
'CLÁUSULA TERCEIRA - OBRIGAÇÕES DOS PARTÍCIPES
II. Compete ao CONVENENTE: (...) 'pp) encaminhar ao CONCEDENTE documento comprobatório do efetivo recebimento do cachê por parte dos artistas, e/ou bandas, e/ou grupos, emitido pelo contratante dos mesmos' (peça 1, p. 51 - negrito no original; grifos acrescidos) .
'CLÁUSULA DÉCIMA SEGUNDA - DA PRESTAÇÃO DE CONTAS
 (...) PARÁGRAFO PRIMEIRO: A prestação de contas deve ser elaborada com rigorosa observância às disposições da Portaria Interministerial 127/2008, atualizada, devendo ser composta, além dos documentos e informações inseridos pelo COVENENTE no SICONV, do seguinte: (...) g) documento comprobatório do efetivo recebimento do cachê por parte dos artistas, e/ou bandas, e/ou grupos, emitido pelo contratante dos mesmos; e' (peça 1, p. 58 - negrito no original; grifo acrescido) 
15. A toda evidência, portanto, era de conhecimento do responsável, ao assinar o convênio, que deveria comprovar, perante o órgão concedente, a destinação final das verbas indicadas no plano de trabalho, relativas a cachês. Ou seja, que deveria comprovar junto ao órgão concedente a entrega desses recursos aos artistas e/ou bandas e/ou grupos contratados, que se apresentariam no evento. Trata-se de obrigação legal e contratual de comprovação do nexo de causalidade entre os recursos disponibilizados e os objetivos individualmente indicados naquele plano.
16. Tenho defendido, por diversas ocasiões, a necessária comprovação do nexo de causalidade entre os recursos e a apresentação das bandas, com remuneração prevista nos convênios. Tal se verifica em discussões mais recentes havidas neste Tribunal, a exemplo do que consignei nas tomadas de contas especiais objeto dos TCs-Processo 033.490/2015-5, Processo 033.049/2015-7, Processo 032.815/2015-8. Recentemente, o assunto ganhou relevo em face de dúvidas que conduziram o Ministério do Turismo a formular consulta sobre o tema relativos aos shows e eventos por ele custeados com recursos de convênios, e que foi objeto do TC-Processo 022.552/2016-2.
17. Referida consulta restou apreciada por este Tribunal na sessão do dia 5/7/2017, ocasião em que foi proferido o Acórdão 1435/2017-TCU-Plenário (Relator o Min. Vital do Rêgo) , mediante o qual restaram respondidas as questões formuladas pelo Ministério do Turismo, dentre as quais a hipótese de dano aos cofres públicos, que se configura, dentre outras situações, quando não for possível comprovar o nexo de causalidade, ou seja, que os pagamentos tenham sido recebidos pelo artista ou por seu representante devidamente habilitado, seja detentor de contrato de exclusividade, portador de instrumento de procuração ou carta de exclusividade, devidamente registrados em cartório (cf. subitem 9.2.3.2 daquele acórdão) .
18. Na mesma linha, após esse julgado, trouxe à apreciação o TC-Processo 019.386/2015-0, sobre o qual foi proferido o Acórdão 6468/2017-TCU-Primeira Câmara, na sessão do dia 1º/8/2017, em linha idêntica à aqui proposta, diante do pagamento ao intermediador sem comprovação da entrega dos recursos aos artistas ou seu empresário exclusivo, ou a quem de fato o representasse.
5.11. Dessa forma, deve ser afastado o argumento de que não houve fundamento para a multa constante do art. 57, da LO/TCU, pois o débito imputado encontra-se justificado pela ausência da comprovação da boa e regular aplicação da totalidade dos recursos públicos.
CONCLUSÃO
6. O recorrente não agrega aos autos documentos a fim de comprovar o nexo de causalidade entre parte dos recursos federais repassados e as despesas incorridas para a contratação de bandas e artistas no âmbito do Convênio 558/2010.
PROPOSTA DE ENCAMINHAMENTO
7. Ante o exposto, submete-se à consideração superior a presente análise do recurso de reconsideração interposto por Jorge Luiz Lobo Rosa contra o Acórdão 8539/2017-TCU-Primeira Câmara propondo-se com fundamento nos artigos 32, inciso I, e 33, da Lei 8.443/1992, c/c o artigo 285 do RI/TCU:
I - conhecer do recurso e, no mérito, negar-lhe provimento;
II - dar ciência da deliberação que vier a ser adotada ao recorrente e aos demais interessados."
O Ministério Público junto ao TCU, por sua vez, se manifestou nos seguintes termos (peça 53) :
"Diante dos elementos constantes dos autos, este representante do Ministério Público de Contas da União, com as devidas vênias, opina contrariamente ao encaminhamento proposto pela Secretaria de Recursos - Serur (peças 51-52) .
2. Em momento processual anterior (peça 25) , tivemos a oportunidade de defender a tese de inexistência de irregularidades, diante da existência de negócio jurídico entre a convenente e a empresa intermediária, Vagalume Serviços e Eventos S/C, e a comprovação de realização do evento, sem existência de indícios de eventual incompatibilidade com o mercado de valores dos cachês pagos, apesar de inexistirem nos autos, até aquele momento, os recibos de pagamentos emitidos pelos artistas contratados pela intermediária.
3. Nesta nova etapa processual, o responsável aduziu aos autos, em seu recurso de reconsideração, declarações que visam confirmar que os músicos, de fato, se apresentaram no evento objeto do convênio inquinado, conforme asseverado pela Serur no item 5.8 de sua instrução (peça 51, p. 3) .
4. Novamente, agora nesta fase recursal, reiteramos o nosso posicionamento anterior, haja vista que, inexistindo nos autos a imputação de superfaturamento na execução do objeto do ajuste, a repartição do preço do espetáculo entre as bandas e a empresa contratada encerra relação comercial de natureza eminentemente privada, conforme ponderou o eminente Subprocurador-Geral, Dr. Paulo Soares Bugarin, nos autos dos processos Processo 001.322/2015-0 e Processo 001.438/2015-8.
5. Ademais, quanto à obrigatoriedade de o convenente comprovar o recebimento dos cachês pelos artistas, registre-se que essa questão foi tratada no Acórdão 2821/2016-TCU-Primeira Câmara (Ministro-Substituto Weder de Oliveira) , oportunidade em que o relator do aludido feito assim se manifestou:
'Se por um lado há exigência no termo de convênio de o convenente requerer do contratante comprovante de recebimento dos cachês pelas bandas, por outro, os elementos dos autos indicam que houve, de fato, a realização do evento com a prestação de serviços artísticos, sem apontamentos de eventual incompatibilidade dos cachês pagos em relação aos de mercado. Em outros termos, não houve imputação de superfaturamento, e, consequentemente, de ter havido dano ao erário que dessa ocorrência poderia derivar.'
6. Desse modo, considerando que não se questiona nestes autos a realização do evento, e que não há indícios de eventual incompatibilidade dos valores das atrações musicais com os de mercado, bem como inexiste imputação de superfaturamento na execução do convênio inquinado, o contexto fático das contas especiais sub examine nos leva a reiterar o posicionamento anteriormente adotado neste processo (peça 25) , propondo ao nobre relator que conheça do recurso e, no mérito, dê-lhe provimento, a fim de julgar regulares com ressalva as contas de Jorge Luiz Lobo Rosa, dando-lhe a quitação de que trata o art. 18 da Lei 8.443/1992."
É o relatório.

Pedro de Araújo Cordeiro Filho (OAB/BA 14.652).

Procurador Rodrigo Medeiros de Lima.

TOMADA DE CONTAS ESPECIAL. CONVÊNIO. MTUR. EVENTO "FESTA DO INTERIOR DE UAUÁ". IMPUGNAÇÃO PARCIAL DE DESPESAS PELO CONCEDENTE. NÃO COMPROVAÇÃO DE PAGAMENTO DOS CACHÊS AOS ARTISTAS. CLÁUSULA EXPRESSA NO TERMO DE CONVÊNIO. AUSÊNCIA DE COMPROVAÇÃO DO NEXO DE CAUSALIDADE. CITAÇÃO. PEDIDO DE PRORROGAÇÃO DE PRAZO. ATENDIMENTO. REVELIA. CONTAS IRREGULARES COM DÉBITO E MULTA. RECURSO DE RECONSIDERAÇÃO. ARGUMENTOS INSUFICIENTES PARA REFORMA DO JULGADO. CONHECIMENTO E REJEIÇÃO.

TOMADA DE CONTAS ESPECIAL (TCE)

Secretaria de Recursos (SERUR); Secretaria de Controle Externo de Tomada de Contas Especial (SecexTCE).

Em julgamento, recurso de reconsideração interposto por Jorge Luiz Lobo Rosa (peça 36) contra o Acórdão 8539/2017-TCU-Primeira Câmara, por meio do qual o Tribunal julgou irregulares suas contas, cominou-lhe débito de R$ 99.260,00 e imputou-lhe multa de R$ 10.000,00.
Nesta oportunidade, o recorrente alega que: 
2.1. teria executado regularmente o objeto do convênio; e
2.2. sua imputação de responsabilidade não se encontraria amparada em substrato legal.
Além disso, juntou aos autos declarações dos artistas Sérgio do Forró, Banda Imortal, Tinho do Acordeon, Banda Favorita, Anderson & Banda e Forró Viçoso, que versam sobre recebimento de cachês artísticos (peça 36, p. 2) . 
Após examinar as razões recursais, a Secretaria de Recursos concluiu que não foram trazidos elementos suficientes para alterar a deliberação recorrida, razão pela qual propôs o conhecimento e o não provimento do apelo recursal.
Ao seu turno, o Ministério Público junto ao TCU reiterou o posicionamento anteriormente adotado neste processo, propondo o conhecimento e o provimento do recurso, a fim de julgar regulares com ressalva as contas do recorrente, dando-lhe a quitação. Entende o parquet que, diante das evidências da execução do evento, do recebimento de cachê pelos artistas e da ausência de indícios de superfaturamento, não haveria débito a ser imputado ao responsável.
Preliminarmente, ratifico o despacho exarado no sentido de que o presente recurso merece ser conhecido, porquanto preenche os requisitos de admissibilidade previstos nos arts. 32, inciso I, e 33 da Lei 8.443/1992.
Quanto ao mérito, concordo com a análise empreendida pela secretaria especializada, transcrita no relatório precedente, a qual enfrentou e afastou com propriedade cada um dos argumentos apresentados pelo recorrente, razão pela qual incorporo seus fundamentos às minhas razões de decidir, sem prejuízo das seguintes considerações.
Os contornos jurídicos a respeito da não apresentação de contratos de exclusividade de artistas contratados com inexigibilidade no âmbito dos convênios firmados com o Ministério do Turismo foram, durante longo tempo, objeto de oscilação na jurisprudência desta Casa. Por causa disso, ao apreciar consulta formulada a esta Corte pelo MTur, foi prolatado o Acórdão 1435/2017-TCU-Plenário, com o seguinte teor:
"9.2.1. a apresentação apenas de autorização/atesto/carta de exclusividade que confere exclusividade ao empresário do artista somente para o (s) dia (s) correspondente (s) à apresentação deste, sendo ainda restrita à localidade do evento, não atende aos pressupostos do art. 25, inciso III, da Lei 8.666/1993, representando impropriedade na execução do convênio;
9.2.2. do mesmo modo, contrariam o sobredito dispositivo legal as situações de contrato de exclusividade - entre o artista/banda e o empresário - apresentado sem registro em cartório, bem como de não apresentação, pelo convenente, do próprio contrato de exclusividade;
9.2.3. tais situações, no entanto, podem não ensejar, por si sós, o julgamento pela irregularidade das contas tampouco a condenação em débito do (s) responsável (is) , a partir das circunstâncias inerentes a cada caso concreto, uma vez que a existência de dano aos cofres públicos, a ser comprovada mediante instauração da devida tomada de contas especial, tende a se evidenciar em cada caso, entre outras questões, quando:
9.2.3.1. houver indícios de inexecução do evento objeto do convênio; ou
9.2.3.2. não for possível comprovar o nexo de causalidade, ou seja, que os pagamentos tenham sido recebidos pelo artista ou por seu representante devidamente habilitado, seja detentor de contrato de exclusividade, portador de instrumento de procuração ou carta de exclusividade, devidamente registrados em cartório."
Com isso, a apresentação de documento que confere exclusividade ao empresário do artista somente para o dia e localidade do evento (geralmente chamado de autorização/atesto/carta de exclusividade, mas não de contrato de exclusividade) não atende aos pressupostos estabelecidos no inciso III do art. 25 da Lei de Licitações e Contratos para contratação direta por inexigilidade.
Assim, a resposta à consulta concluiu que o documento em questão representa grave impropriedade na execução convenial (item 9.2.1) , ainda que, por si só, não dê ensejo à condenação em débito, cabendo, para isso, apurar a efetiva realização da apresentação contratada (item 9.2.3.1) e, mais importante, o nexo de causalidade entre os recursos federais repassados ao convênio e o seu concreto recebimento pelo artista ou por seu representante devidamente habilitado (item 9.2.3.2) .
Ou seja, vale reforçar e repisar que, para comprovação do nexo causal, o Acórdão 1435/2017-TCU-Plenário admite a apresentação de recibos ou outros documentos que comprovem que os recursos conveniais foram efetivamente percebidos pelo artista ou por seu representante exclusivo.
A meu ver, é necessário que esses elementos comprobatórios estejam devidamente evidenciados nos autos, e, conforme norteia o decisum, a suficiência da documentação deve ser examinada em cada caso concreto, visto que soluções definitivas, em abstrato, não têm dado conta da miríade de possibilidades com que este Tribunal tem se deparado.
A linha adotada pelo relator a quo, sobretudo no tocante à necessidade de demonstração do nexo de causalidade entre os recursos do convênio e o recebimento pelo artista ou seu representante, bem como ao reconhecimento de que devem ser examinadas as circunstâncias inerentes a cada caso concreto, é coerente com a que venho adotando nos processos de minha relatoria (Acórdãos 2.166/2018, 2.165/2018, 2.164/2018, 1.983/2018, 5.832/2018, 5.833/2018, 5.838/2018, 5.839/2018, 5.840/2018 e 5.842/2018, todos da 1ª Câmara) .
No caso em questão, não houve comprovação do efetivo pagamento aos artistas, em virtude da ausência de comprovantes assinados pelos próprios artistas ou por seus representantes legais identificados por meio de contrato social, contrato de exclusividade, instrumento de procuração ou declaração/carta de exclusividade, devidamente registrados em cartório (Acórdão 1435/2017-TCU-Plenário) .
Compulsando as declarações apresentadas nesta fase pelo recorrente, nota-se constar apenas que o artista teria recebido um cachê artístico, sem mencionar o valor do pagamento, dado esse essencial, em desacordo com o previsto no Código Civil:
Art. 320. A quitação, que sempre poderá ser dada por instrumento particular, designará o valor e a espécie da dívida quitada, o nome do devedor, ou quem por este pagou, o tempo e o lugar do pagamento, com a assinatura do credor, ou do seu representante.
Desse modo, não tendo sido demonstrado o valor efetivamente recebido pelos artistas, permanece não sendo possível verificar a que título, fim e condições os artistas se dispuseram a executar os shows, restando completamente inviável a verificação do nexo de causalidade entre os recursos transferidos e a prestação do serviço artístico.
Ademais, considerando ser do gestor o dever de prestar contas, ao conscientemente descumprir o termo de convênio e adotar procedimento incompatível com o ajustado, caberia a ele, instado a se defender, apresentar todos os documentos capazes de elidir as irregularidades pelas quais fora citado, o que não ocorreu. 
Feitas essas considerações, entendo que o presente recurso deve ser conhecido e rejeitado, mantendo-se inalterada a deliberação ora combatida.
Ante o exposto, voto por que o Tribunal adote o Acórdão que ora submeto à deliberação deste Colegiado.
TCU, Sala das Sessões Ministro Luciano Brandão Alves de Souza, em 18 de fevereiro de 2020.
Ministro BRUNO DANTAS 
Relator